臺北高等行政法院裁定
　　　　　　　　　　　　　　　　　　　93年度訴字第4178號
原　　　告　甲○○
被　　　告　臺北市政府消防局
代　表　人　熊光華（局長）
被　　　告　臺北市政府工務局
代　表　人　陳威仁（局長）
上列當事人間因申請閱覽卷宗事件，原告不服台北市政府中華民
國93年11月5日府訴字第09325049500號訴願決定，提起行政訴訟
，本院裁定如下︰
　  主  文
原告之訴駁回。
訴訟費用由原告負擔。
　　理  由
一、按提起行政撤銷訴訟，以有行政機關違法之行政處分存在為
    前提，所謂行政處分，乃中央或地方機關就公法上具體事件
    所為之決定或其他公權力措施而對外直接發生法律效果之單
    方行政行為，此觀行政訴訟法第4條第1項、訴願法第3條第1
    項規定甚明。「提起訴願，為對於官署處分聲明不服之方法
    。若原處分已不復存在，則訴願之標的即已消失，自無許其
    提起訴願之餘地。…」，有最高行政法院58年度判字第397
    號判例可參。
二、本件原告於92年5月16日函請被告台北市政府消防局代為複
    印87年8月13日台北市○○區○○路2段64號國立政治大學中
    山館火災案之相關案卷，並請求回復所詢問題，案經被告台
    北市政府消防局以92年5月27日北市消調字第09231519600號
    函拒絕提供相關火災調查資料。嗣原告以92年6月6日及9月
    17日函，重申複印前開案卷及請求答復所詢問問題意旨，惟
    仍未獲被告台北市政府消防局提供及答復。又原告分別以92
    年3月26日及6月12日函文向被告台北市政府工務局及建管處
    請求複印89拆字第072號拆除執照案卷及於前函中詢問有關
    問題，案經交由養工處以92年5月30日北市工養水字第092
    62386300號書函及建管處以92年7月24日北市工建照字第092
    64736900號函復原告，請其依規定提出申請。原告均對上揭
    函文不服，提起訴願，經台北市政府93年11月5日府訴字第
    09325049500號訴願決定認為被告台北市政府消防局92年5月
    27日北市消調字第09231519600號函所為處分已不存在，而
    養工處92年5月30日北市工養水字第09262386300號書函及建
    管處92年7月24日北市工建照字第09264736900號函係非行政
    處分，而為不受理決定，原告不服，遂向本院提起行政訴訟
    。
三、原告起訴意旨略以：關於被告台北市政府消防局所屬火調科
    及鑑識科之部分，人民有知的權利，接近及使用政府資訊之
    權利，是故行政程序法訂有資訊公開專章，行政機關有提供
    案件資訊之義務。依消防法第26條規定，被告所屬火調科及
    鑑識科針對87年2月14日火災案應有製作火災原因調查報告
    書之義務，不應以查無此案搪塞，訴願決定機關亦有褊袒，
    有違論理法則。另外，87年8月13日火災案，其所採鑑之處
    所起火之成份依據均未說明，有違明確性原則，亦有理由不
    備之違法。關於被告台北市政府工務局所屬養工處及建管處
    之部分，養工處及建管處已同意原告閱卷，然基於使用者付
    費之規範，其並未函知應預納之費用為何，亦非適法，為此
    請求撤銷訴願決定及原處分，且被告應函復問題及告知閱卷
    費用，俾利繳納後將案卷繕本寄予原告等語。
四、經查，被告台北市政府消防局所為之92年5月27日北市消調
    字第09231519600號函，前經其以93年1月9日北市消調字第
    09330026100號函通知原告並副知訴願決定機關略以：「主
    旨：關於本局92年5月27日北市消調字第09231519600號函文
    撤銷，…說明：1、臺端為向本局申請87年8月13日指南路2
    段64號火災原因調查報告書及詢問相關問題，提起訴願案，
    本局業於92年11月7日北市消調字第09233236800號將本火災
    案報告書送予　臺端，不予提供之原處分函文應予撤銷。2
    、另本局因前揭位址火災案進行之火災原因調查各項結果及
    保有之資訊均已含括在火災原因調查報告書中。」準此，原
    處分已不存在，訴願之標的即已消失，揆諸首揭規定及判例
    意旨，此部分自無提起訴訟之必要。另外，上揭養工處及建
    管處（書）函復略以：「…說明…2、…另調閱本局『89 拆
    字第072號拆除執照案卷』乙節…請　臺端依『臺北市政府
    及所屬各機關學校處理閱卷作業要點』規定程序向本局建築
    管理處申請閱覽（如附影本）。3、另有關…等節，本局建
    築管理處已另函請臺北市建築師公會提供專業意見，將俟公
    會提供後函復。」「…說明…2、依『臺北市政府及所屬各
    機關學校處理閱卷作業要點』（詳附件）規定…如　臺端屬
    利害關係人請依前述規定提出申請。…」經查，台北市政府
    工務局該函復內容，僅係針點原告所申請閱覽之事項，告知
    應依相關閱卷作業要點規定提出，依前揭規定，該函核其性
    質係屬欠缺法效性之意思通知，並非就公法上具體事件所為
    之決定或其他公權力措施而對外直接發生法律效果之行政處
    分。因此，原告對非行政處分之前揭函文起訴應不合法，其
    主張應准其提起行政訴訟救濟，非屬可採。從而訴願決定為
    不受理之決定，並無違誤。又原告尚未經被告核駁原告申請
    ，即逕向本院請求命被告對原告申請事項應予查復及告知閱
    卷費用等，亦與行政訴訟法第5條規定提起課予義務訴訟之
    要件不合，原告此部分之請求仍非合法。
五、又本件起訴既不合法，應予駁回，已如前述，原告請求借提
    進行審理，核無必要。且本件原告對非行政處分之前揭函文
    起訴為不合法，顯無勝訴之望，原告聲請訴訟救助部分，亦
    無理由，應併駁回。
六、據上論結，本件原告之訴為不合法，聲請訴訟救助部分為無
    理由，爰依行政訴訟法第107條第1項第10款後段、第104條
    ，民事訴訟法第95條、第78條，裁定如主文。
中　　華　　民　　國　　94　　年　 　5　　月　 17  　 日
                          第一庭審判長法　官  姜素娥
           　　　　　　　　　　       法　官　吳東都
           　　　　　　　　　　       法　官  陳國成
上為正本係照原本作成。
如不服本裁定，應於送達後10日內向本院提出抗告狀（須按他造
人數附繕本）。
中　　華　　民　　國　　94　　年　 　5　　月　 20  　 日
                                      書記官  王英傑
